【裁判字號】    94,簡,432
【裁判日期】    950322
【裁判案由】    綜合所得稅
【裁判全文】
臺北高等行政法院判決
                                     94年度簡字第00432號
原      告  甲○○
被      告  財政部臺灣省北區國稅局
代  表  人  乙○○
訴訟代理人  丙○○
上列當事人間因綜合所得稅事件，原告不服財政部中華民國94年
5月2日台財訴字第09400153680號及94年5月3日台財訴字第09400
153670號訴願決定，提起行政訴訟。本院判決如下：
    主  文
訴願決定撤銷。
原告其餘之訴駁回。
訴訟費用由被告負擔。
    事  實
一、原告與配偶分開辦理民國（下同）88、89年度綜合所得稅結
    算申報，漏報利息所得，分別經被告所屬桃園縣分局歸併核
    定綜合所得總額新臺幣（下同）2,106,703 元及2,126,874
    元，補徵應納稅額7,931 元及10,398元，並處罰鍰7,900 元
    及10,300元。原告不服，就罰鍰申經復查未獲變更，提起訴
    願，經被告重審復查結果准予追減罰鍰1,900 元及2,800 元
    ，並經財政部訴願決定訴願不受理，原告仍不服，遂向本院
    提起行政訴訟。
二、兩造聲明：
  (一)原告聲明：
    1.訴願決定及原處分均撤銷。
    2.訴訟費用由被告負擔。
  (二)被告聲明：
    1.駁回原告之訴。
    2.訴訟費用由原告負擔。
三、兩造之爭點：
  (一)原告主張之理由：
    1.原告與前配偶張蕊芬自83年因理念不合交惡，84年正式向
      法院提起離婚之訴，90年最高法院判決確定，其間積怨日
      甚，互不交談。87年申報綜所稅時，即已根本無法合併申
      報，故在87年5月7日原告即以存證信函寄達被告所屬桃園
      分局說明此情況。89年再申報前年綜所稅時，認為現在資
      訊業發達，該存證信函必已輸入被告電腦稅籍內，故未再
      附該存證信函影本，但89年底（詳細日期已不復記憶）忽
      接被告所屬桃園分局函告，需補稅新台幣萬餘元（確實數
      目已忘記），原告頗感詫異，親赴該分局瞭解，承辦人吳
      佩妮告以未申報配偶所得之故，原告再將前情告知，並於
      次日再親赴分局補交前述存證信函影本，承辦人表示另行
      核定靜候通知，並將原催繳函收回。90年1月再接補稅通
      知，需補繳244元，原告即於2月1日赴桃園農會公庫繳納
      在案；90年申報89年所得稅時，曾將前存證信函影本附在
      報稅信封內，但未釘在報稅申報書上，而仍接獲補稅通知
      萬餘元。經再親赴該分局說明後，亦重新核定需補繳數百
      元，均有案可稽。原告以為既已重新核定在案並完納，應
      不會再發生問題。不料事隔五、六年後，被告竟仍以未合
      併申報為由，於93年11月18日以北區國稅法二字第093002
      4313號及0000000000號複查決定書對原告處罰鍰7,900元
      及10,300元。原告不服，於93年12月29日向財政部提起訴
      願，但被告認為訴願部分有理由，因此不層轉原告訴願書
      ，逕行於94年3月31日分別以北區國稅法二字第094000126
      6號及0000000000號重審複查決定書，追減原告罰鍰1,900
      元及2,800元，惟仍處罰鍰6,000元及7,500元。原告88、
      89年綜所稅既經親往被告所屬桃園分局說明且提供證據，
      承辦人並已接受原告之說明，更為查定並完納，依一案不
      兩判原則，不應在事隔五、六年後再行處罰原告。以88年
      之補稅書為例，註明「完納期限為九十年一月六日至九十
      年一月十五日，因... 展延自九十年一月二十六日至九十
      年一月三十日」，足可證明經原告親至該分局說明後，已
      為該分局接受之事實，不能再對原告處罰。
    2.所得稅法第15條第1、2項規定夫妻可分開計稅，合併申報
      ，但對未合併申報者，並未訂定罰則，亦即合併申報為原
      則，如確有不得已原因無法合併申報即得分開各自申報。
      而所得稅法第110條僅對漏報短報訂有罰則。原告既然有
      確切原因無法與前配偶張蕊芬合併申報，對自己當年之所
      得又均誠實申報，絕無漏報短報情事，故不能處罰原告。
      至於前配偶張蕊芬是否有漏報短報情事。非原告所能掌握
      ，更不能據此處罰原告。所得稅法列舉罰則，其立法原意
      乃為避免納稅義務人故意漏報短報，而使國庫減少稅收，
      如夫妻因特殊原因無法合併申報，而各自誠實申報，即無
      稅收減少之虞，如夫妻一方未誠實申報，即應處罰未誠實
      申報之一方，不能讓誠實申報之原告，負擔他方之稅賦及
      罰則。如前所述，原告無法與前配偶張蕊芬合併申報88、
      89年綜所稅，亦無法知悉其所得狀況，更無從瞭解其是否
      短報漏報，在完全不能掌握其行為情況下，卻要原告負擔
      其漏報短報之行為後果，強人所難。此等論調如能成立，
      以後任何夫妻失和分居不能合併申報者，非申報主體之一
      方皆可不申報綜所稅，反正處罰不及於其本人，而由他方
      負擔，此種論調係根據何種論據，令人不解。
    3.被告二次復查決定書均引用財政部69年4月30日台財稅第
      33449號函及76年3月4日台財稅第7519463號函，認定原告
      於申報88、89年綜所稅時，未在申報書內載明配偶姓名、
      身分證統一編號，無法歸戶云云，構成處罰之主因。惟原
      告不諳稅務法令，不知雖未合併申報亦須在配偶欄內相互
      記載，然數次親赴被告所屬桃園分局接洽繳交綜所稅事宜
      ，承辦人員並未告知原告需填寫配偶欄，只要求原告提供
      無法合併申報之證明文件。當原告補齊證件後，該分局即
      據以重新核定原告之補繳稅額並完納，究竟是承辦人不知
      法令規定？抑或故意陷原告於法令陷阱中？誠令人不解，
      今再以此作處罰之理由，誠難令人甘服。
    4.綜上所述，原告不應因他人行為（完全無法掌握）而受罰
      甚明，被告顯有違誤，請撤銷訴願決定、復查決定及原處
      分，以維原告之權益。
  (二)被告答辯之理由：
    1.按「提起訴願及行政訴訟，為對官署處分聲明不服之方法
      。人民因中央或地方官署之違法或不當處分，致損害權利
      或利益者，得提起訴願。因中央或地方官署之違法處分，
      致損害其權利者，於經過再訴願之程序後，更得提起行政
      訴訟，此為訴願法第1條及行政訴訟法第1條所明定。故提
      起訴願及行政訴訟之目的，在請求撤銷或變更原處分以排
      除損害權益之原因，此由訴願法第6條第2項但書及行政訴
      訟法第23條前段之規定觀之，亦可了然。若原處分已不復
      存在，則訴願及行政訴訟之標的已失，自無許其提起訴願
      及行政訴訟之餘地。」行政法院47年度判字第60號著有判
      例。
    2.被告查得原告與配偶分開辦理88、89年度綜合所得稅結算
      申報，申報書內配偶欄互未填載，有綜合所得稅結算申報
      書及各類所得扣繳暨免扣繳憑單影本可稽，分別經被告所
      屬桃園縣分局歸併核定綜合所得總額2,106,703元及2,126
      ,874 元，補徵應納稅額7,931元及10,398元，並處罰鍰7,
      900元及10,300元。原告不服，就罰鍰申經復查未獲變更
      ，提起訴願，經被告重審復查結果准予追減罰鍰1,900元
      及2,800元，並經財政部訴願決定以原處分已不存在，訴
      願應不予受理予以駁回。
    3.原處分已不復存在，則訴願及行政訴訟之標的已失，自無
      許其提起訴願及行政訴訟之餘地，是請依行政訴訟法第
      107條第10款之規定駁回原告之訴。
    4.綜上論述，原重審復查決定、訴願決定並無違誤，請准如
      答辯之聲明判決。
    理  由
一、按「訴願事件有左列各款情形之一者，應為不受理之決定：
    ．．．六行政處分已不存在者。．．．」訴願法第77條第6
    款固定有明文。惟按主張負擔處分違法侵害權利或法律上利
    益所提起之訴願，旨在藉由訴願除去負擔處分所規制之不利
    法律關係，對人民所造成之權利或法律上利益之侵害狀態，
    其所重者乃該不利之法律關係，而非該負擔處分之行政處分
    書。因而，提起訴願後，雖然作成訴願對象負擔處分之原處
    分書，在形式上為基於同一事實關係所生公法爭議所作成之
    另一他處分書所取代，然該他處分書如未將原處分書所形成
    不利於人民之法律關係完全解除，即令有所減輕，原處分書
    所形成不利人民之法律關係仍有部分繼續存在，只是原不服
    對象之原行政處分書轉化為他處分書，不能謂原行政處分不
    存在，而要求訴願人另行對他處分書提起訴願，亦即訴願程
    序並不因他處分書之作成而失其訴願之合法性，此亦符合程
    序經濟。據此，訴願法第77條第6 款所稱之「行政處分已不
    存在」，在提起訴願後，原處分機關對原處分有所變更情形
    ，應解為限於原行政處分不利於人民部分全部撤銷，未存有
    不利於人民之內容為限。
二、查本件原告與配偶分開辦理88、89年度綜合所得稅結算申報
    ，漏報利息所得，分別經被告所屬桃園縣分局歸併核定綜合
    所得總額2,106,703 元及2,126,874 元，補徵應納稅額7,
    931 元及10,398元，並處罰鍰7,900 元及10,300元。原告不
    服，就罰鍰申經復查未獲變更，提起訴願，經被告重審復查
    結果准予追減罰鍰1,900 元及2,800 元，並經財政部訴願決
    定以原告據以不服之原處分業已不存在為由，依訴願法第77
    條第6 款規定予以訴願不受理決定，原告仍不服，遂向本院
    提起本件行政訴訟之事實，有復查申請書、訴願書及訴願決
    定書等各附原處分卷足稽，堪認為真實。兩造程序上主要爭
    執在：訴願決定所稱「原告原據以不服之原處分已不復存在
    」是否可採？
三、經查，本件訴願決定依訴願法第77 條 第6 款規定予以訴願
    不受理決定，主要理由為「訴願人（即原告）據以不服之原
    處分業已不復存在」，而訴願決定認為原處分已不復存在原
    因為「案經原處分機關依訴願法第58條第2 項規定重新審查
    原處分結果，認為訴願人之主張為有理由，乃以94年3 月31
    日北區國稅法二字第0940001266號重審復查決定（下稱系爭
    重審復查決定），將93年11月18日北區國稅法二字第
    0930024313號復查決定（下稱原處分）撤銷，並變更核定原
    告88年度之綜合所得稅結罰鍰為6,000 元。是本件訴願人原
    據以不服之原處分已不復存在．．．本件訴願應不予受理。
    」惟查：
    (一)原告94年4 月29日之訴願書，其訴願請求載為：「原決定
      及兩次復查決定均撤銷，重新核定。」其事實欄載為：「
      ．．．二經訴願人於93年12月29日提起訴願，北區國稅局
      分別以94年3 月31日稅法二字第0940001266及0000000000
      號復查決定書分別追減罰鍰新台幣19,000元及2,800 元，
      但訴願人仍不甘服，爰再提起訴願。」有原告之訴願書影
      本附原處分卷足查，足知原告本件訴願請求，除表示不服
      系爭原處分外，亦對系爭重審復查決定不服。
    (二)次查，系爭原處分固經系爭重審復查決定予以撤銷變更，
      然本件系爭重審復查決定主文第2 項係載為「追減罰鍰新
      台幣1,900 元」，足知重審復查決定僅係就原處分追減一
      部罰鍰而已，尚非全然對原告有利，仍屬不利益處分。
      審諸本件前後2 次處分（即系爭原處分及系爭重審復查決
      定），均係本於相同之基本事實關係所作成。是系爭重審
      復查決定雖係變更系爭原處分之內容，惟系爭原處分所形
      成不利原告之法律關係，在罰鍰金額6,000 元範圍內自系
      爭原處分作成時迄重審復查決定作成時止仍屬存在，只是
      形式上轉為由重審復查決定所取代，該項對原告不服公法
      爭議之罰鍰處分在金額6,000 元範圍內，一直未經撤銷仍
      存在，難認原行政處分業已不存在而認原告之訴願為不合
      法。
四、綜上，系爭原處分固經系爭重審復查決定予以撤銷變更，形
    式上雖生撤銷原處分之結果，實質上並非不存在，原告對仍
    存在之處分聲明不服提起訴願，其訴願自無訴願法第77條第
    6 款所規定之情事，訴願決定予以不受理之決定，自有未合
    。從而，原告所訴理由雖未相同，然而訴願決定既有以上之
    瑕疵，自有違誤，原告聲請撤銷訴願決定，為有理由，自應
    由本院予以撤銷發回訴願機關另為實體審理。至原告聲請撤
    銷原處分部分，因程序末行，實體不論之原則，本院未能予
    以審究，此部分為無理由，應予駁回。
五、又本件訴訟標的金額未逾20萬元，為適用簡易程序事件，本
    判決爰不經言詞辯論為之
據上論結，本件原告之訴一部為有理由，一部為無理由，爰依行
政訴訟法第104 條、第236 條、第233 條第1 項，民事訴訟法第
79條，判決如主文。
中    華    民    國    95    年     3    月   22     日
                                第六庭法  官  陳  鴻  斌
上為正本係照原本作成。
本件以訴訟事件所涉及之法律見解具有原則性者為限，始得於本
判決送達後20日內向本院提出上訴狀並表明上訴理由，如已於本
判決宣示後送達前提起上訴者，應於判決送達後20日內補具上訴
理由（均按他造人數附繕本），且經最高行政法院許可後方得上
訴。
中    華    民    國    95    年     3    月   22     日
                                    書 記 官  蔡  逸  萱


司法院資訊處製作；財團法人民間司法改革基金會備份。
